【裁判字號】    97,上易,675
【裁判日期】    970925
【裁判案由】    詐欺
【裁判全文】
臺灣高等法院刑事判決                 97年度上易字第675號
上  訴  人
即  被  告  丁○○
上列上訴人因詐欺案件，不服台灣板橋地方法院九十六年度易字
第二六四二號，中華民國九十七年一月三十一日第一審判決（起
訴案號：台灣士林地方法院檢察署九十五年度偵緝字第六四七號
），提起上訴，本院判決如下：
    主  文
上訴駁回。
    事  實
一、丁○○明知若將本人之金融機構帳戶存摺、金融卡、密碼交
    付他人使用，可能因此供不法詐騙集團份子用以詐使他人匯
    入款項匯後，再加以提領運用，而能預見可能因此幫助他人
    從事詐欺取財犯罪，仍基於幫助他人詐欺取財之意，於民國
    九十三年九月二十七日至同年月二十九日下午七時許前某時
    ，在台灣地區某不詳地點，將其於九十二年十月二十一日，
    前往台北市○○區○○路二段四十二號第一商業銀行雙園分
    行，申請開立之帳號00000000000號帳戶之存摺
    、印鑑章、提款卡及密碼，及於九十三年九月二十七日，前
    往台北市○○○路○段八十三號一樓中國信託商銀城中分行
    ，申請開立之帳號000000000000號帳戶之存摺
    、印鑑章、提款卡及密碼等，交付予某不詳姓名之成年人。
    該不詳姓名之成年人與其所屬之女性詐騙成年成員，旋基於
    意圖為自己不法所有之概括犯意，於九十三年九月二十七日
    下午七時許，隨機撥打電話與居住台中市之乙○○聯絡，謊
    稱乙○○聯邦銀行信用卡之現金遭提領，資料可能遭冒用，
    要求乙○○前往銀行依其指示操作自動櫃員機變更提款卡密
    碼，以免繼續受害，乙○○信以為真，因陷於錯誤，旋於當
    日下午六時二十七分許，前往台中市○○區○○路三一八號
    福順郵局，將提款卡插入自動櫃員機，依該名女子指示按鍵
    ，接續二次將新台幣（下同）九萬九千九百八十七元（計十
    九萬九千九百七十四元）匯至上揭第一商業銀行雙園分行帳
    戶，並旋遭提領一空，而乙○○由自動櫃員機列出之交易明
    細資料，發現款項匯出，始查悉受騙，趕緊報警處理；該詐
    欺集團成員，承前意圖為自己不法所有之概括犯意，復於九
    十三年十月六日下午，經由天堂遊戲交易頻道上留下「遊戲
    天幣」交易訊息及聯絡電話，致甲○○誤信而進行交易，並
    於同日下午六時四十七分許，至嘉義市○○○路中國信託銀
    行，接續二次各匯二千元（下午六時四十七分許）、三千元
    （下午七時零五分許）至上揭中國信託商銀城中分行帳戶，
    並旋遭提領一空，翌日下午二時，因對方未依約定交付「遊
    戲天幣」，甲○○始查悉受騙，遂報警處理。丁○○知任何
    人均可自行申請行動電話門號使用，並無特別之窒礙，若將
    自己申請之行動電話門號交付或提供他人使用，可能遭不法
    詐騙集團使用該行動電話門號作為詐騙他人之用，仍另起幫
    助他人詐欺取財之犯意，於九十四年三月六日至九十四年十
    一月二十五日上午十時許前某時，在台灣地區不詳處所，將
    其於九十四年三月六日，向中華電信股份有限公司申請使用
    之0000000000號行動電話門號卡，交付予某不詳
    姓名之成年人。該不詳姓名之成年人與其所屬之詐騙成年成
    員，基於意圖為自己不法所有之犯意聯絡，於九十四年十一
    月二十五日上午十時，隨機撥打電話與戊○○聯絡，佯稱係
    高雄市刑大偵七隊三組警員黃裕凱，告知戊○○信用卡遭盜
    刷，要求核對基本資料，戊○○信以為真，據實告以年籍資
    料、銀行帳號、存款等資料，該謊稱為警員之人並留下00
    00000000行動話門號供查證，不久另一名自稱為台
    灣高雄地方法院檢察署書記官周淑惠之成年女子，撥打電話
    與戊○○聯絡，要求戊○○前往台灣銀行填寫約定申請書，
    及其所有銀行往來帳號資料後，再與之聯絡，依其指示操作
    自動櫃員機，並留丁○○申辦之0000000000號行
    動電話供查證，戊○○起疑，撥打電話向高雄市刑大、台灣
    高雄地方法院檢察署查證，得知並各該機關並無黃裕凱警員
    、周淑惠書記官，始知受騙，立即報警處理，該詐欺集團成
    員遂未能得逞。
二、案經台北市政府警察局士林分局移由台灣士林地方法院檢察
    署檢察官偵查後，於九十五年十二月二十五日以九十五年度
    偵緝字第六四七號向台灣士林地方法院提起公訴，經台灣士
    林地方法院於九十六年一月十二日以九十六年度易字第九十
    六號刑事判決管轄錯誤移送台灣板橋地方法院審理。
    理  由
壹、程序部分：
一、關於被害人之警詢筆錄部分：
  (一)按被告以外之人於審判外之陳述，雖不符刑事訴訟法第一百
    五十九條之一至第一百五十九條之四之規定，而經當事人於
    審判程序同意作為證據，法院審酌該言詞陳述或書面陳述作
    成時之情況，認為適當者，亦得為證據；而當事人、代理人
    或辯護人於法院調查證據時，知有刑事訴訟法第一百五十九
    條第一項不得為證據之情形，而未於言詞辯論終結前聲明異
    議者，視為有前項之同意。刑事訴訟法第一百五十九條之五
    定有明文。
  (二)本件被害人乙○○、甲○○、戊○○於警詢之陳述，雖為審
    判外之陳述而屬傳聞證據，然上訴人即被告丁○○迄於言詞
    辯論終結前未就此部分之證據能力部分為聲明異議，且經本
    院審酌其等陳述作成時之情況，核無違法取證之瑕疵，認以
    之作為證據為適當，自有證據能力。
二、關於被害人之匯款單、交易明細單、自動提款明細及被告開
    戶資料、交易往來明細、中華電信股份有限公司客戶申請書
    部分：
  (一)按除顯有不可信之情況外，從事業務之人於業務上或通常業
    務過程所須製作之紀錄文書、證明文書，得為證據，刑事訴
    訟法第一百五十九條之四第二款定有明文。
  (二)第一商業銀行雙園分行九十五年六月二十六日一雙園字第一
    ○一號函及檢附之存款明細分類帳及帳戶資料查詢單，乙○○之自動提款機明細表，中國信託商業銀行九十五年六月二
    十七日中信銀集作0000000000五八號函及檢附之
    申請開戶資料及交易明細，甲○○之自動提款機明細表，中
    華電信股份有限公司客戶申請書等，均屬經該等經管人員依
    業務上登錄製作而成之紀錄文書，並非臨訟所為製作者，並
    無顯不可信情況存在，依上說明，為有證據能力。
貳、實體部分：
一、訊據被告否認有上述詐欺犯行，辯稱：「…丙○○…當時是
    新莊的主任…後來任職環河南路二八八號管理員，他可以證
    明存摺、手機失竊…」（九十七年四月七日本院準備程序筆
    錄第二頁）、「…我的存摺、行動電話失竊…以我的身分、
    在社會的聲望，我根本不可能賣自己的身分證、存摺、手機
    …當初我沒有報警，我有向管理員華先生（丙○○）說…當
    時詐欺集團沒有這麼猖獗，我丟掉的時候，心理很煩，沒有
    警覺…我的東西真的遺失…」（九十七年九月十一日本院審
    判筆錄第二頁、第四頁、第七頁）等語。
二、經查：
  (一)被告有於九十二年十月二十一日，前往台北市○○區○○路
    二段四十二號第一商業銀行雙園分行，申請開立帳號000
    00000000號帳戶，取得該帳戶存摺、印鑑章、提款
    卡及密碼，於九十三年九月二十七日，前往台北市○○○路
    ○段八十三號一樓中國信託商銀城中分行申請開立帳號00
    0000000000號帳戶，取得該帳戶存摺、印鑑章、
    提款卡及密碼，及於九十四年三月六日，向中華電信股份有
    限公司申辦0000000000號行動電話門號卡使用等
    實，已據被告供述在卷，並有中華電信行動通信分公司客戶
    務處查詢電信使用者資料函復單檢附之客戶基本資料、申請
    書、該門號預付卡儲值記錄、九十四年十一月二十一日至同
    年月二十五日通聯紀錄（九十七年度偵字第三八三一號卷第
    五十七頁至第六十三頁）、中國信託商銀九十五年九月六日
    中信銀集作0000000000二五號函及檢送之客戶申
    請書資料、第一商銀雙園分行九十五年六月二十六日一雙園
    字第一○一號函及檢送之顧客資料查詢單（九十五年度偵緝
    字第六四七號卷第五十二頁至第五十六頁、第二十一頁、第
    二十二頁）在卷可稽。
  (二)而證人乙○○於九十三年九月二十七日下午七時許，在台中
    市住處，接獲某不詳姓名成年人之電話，謊稱乙○○聯邦銀
    行信用卡之現金遭提領，資料可能遭冒用，要求乙○○前往
    銀行依其指示操作自動櫃員機變更提款卡密碼，以免繼續受
    害，乙○○信以為真，旋於當日下午六時二十七分許，前往
    台中市○○區○○路三一八號福順郵局，將提款卡插入自動
    櫃員機，依該名女子指示按鍵，接續二次將九萬九千九百八
    十七元（計十九萬九千九百七十四元）匯至被告上揭第一商
    業銀行雙園分行帳戶，並旋遭提領一空；證人甲○○於九十
    三年十月六日下午，與在天堂遊戲交易頻道留下「遊戲天幣
    」交易訊息及聯絡電話之人聯絡，購買天幣，並依指示於同
    日下午六時四十七分許，至嘉義市○○○路中國信託銀行，
    接續二次各匯二千元（下午六時四十七分許）、三千元（下
    午七時零五分許）至被告上揭中國信託商銀城中分行帳戶，
    錢旋遭提領一空，翌日下午二時，對方未依約交付「遊戲天
    幣」；證人戊○○於九十四年十一月二十五日上午十時，接
    獲一名自稱係高雄市刑大偵七隊三組警員黃裕凱電話，告知
    其信用卡遭盜刷，要求核對基本資料，戊○○據實告以年籍
    資料、銀行帳號、存款等資料，該名自稱警員黃裕凱之人並
    留下0000000000行動話門號供查證，不久另一名
    自稱為台灣高雄地方法院檢察署書記官周淑惠之成年女子，
    撥打話與戊○○聯絡，要求戊○○前往台灣銀行填寫約定申
    請書，及填寫其所有銀行往來帳號資料後，再與之聯絡，依
    其指示操作自動櫃員機，並留被告申辦使用之000000
    0000號電話供查證，戊○○撥打電話向高雄市刑大、台
    灣高雄地方法院檢察署查證，得知並各該單位並無黃裕凱警
    員、周淑惠各情，已據證人乙○○、甲○○、戊○○證述甚
    詳，並有第一商銀雙園分行九十五年六月二十六日一雙園字
    第一○一號函送之存款明細、中國信託商銀九十五年六月二
    十七日中信銀集作0000000000五八號函送之歷史
    交易查詢報表、郵局自動櫃員機交易明細二紙、中國信託商
    銀自動櫃員機交易明細二紙、（九十五年度偵緝字第六四七
    號卷第二十一頁、第二十三頁、二十四頁、第三十一頁、第
    三十二頁、第三十六頁、第四十三頁）及受理詐騙帳戶通報
    警示、詐騙電話斷話簡便格式表（九十五年度偵字第三八三
    一號卷第十一頁）在卷可稽。
  (三)雖然被告否認有將前揭申請之第一商銀、中國信託帳戶之存
    摺、提款卡、密碼及所申辦使用之0000000000行
    動電話門號卡交予他人使用，先後以：「…該行動電話已遺
    失…時間我忘記，遺失地點在台北縣新莊市○○路一間沒有
    門牌之鐵皮屋，當時同時遺失身分證、手機、新台幣八百元
    及郵局、華南銀行、彰化銀行帳戶…」（九十五年六月十三
    日偵查筆錄，九十五年度偵緝字第六四七號卷第十五頁）、
    「…我是被偷…詳細時間我已經忘記了，是在新莊市○○路
    我租屋雅房處，某天回家後才發現不見，因為我的房間的門
    都沒有鎖…」（九十六年十二月十日原審準備程序筆錄，原
    審卷第五十五頁）、「…我的東西是在新莊市○○路租屋處
    遺失…我的租屋處龍蛇雜處…當時我的小兒子當場有目睹我
    東西失竊…我知道疏失，兩次都沒有立即報案，也沒有掛失
    ，但是我有跟管理員講，管理員給了我二千兩元，叫我不要
    聲張，因為如果我報警的話，他會沒有工作…那天我和我兒
    子在樓下洗澡，到樓上我發現我東西不見了，我的門號、存
    摺是一次一起遺失…（後稱）是不是同一天不見，我記不清
    楚了…我…密碼寫在存摺上，我兒子親眼目睹我東西不見…
    」（九十六年十二月十七日原審準備程序筆錄，原審卷第七
    十六頁、第七十八頁）、「…我在新莊發生的…丟掉一次…
    當初我沒有報警，我有向管理員華先生說…我當時與兒子一
    起住在二樓，我還告訴證人（丙○○）我的腳踏車、存摺、
    手機都遺失，存摺裡面還有五百元…」（九十七年九月十一
    日本院審判筆錄第四頁、第五頁）等語置辯。證人瞿唐峽於
    九十七年一月十五日原審審理時亦證稱：「（被告問：我們
    在新莊房子那邊東西有無被走？）有小偷，我沒有說謊話…
    有向管理員反應，管理員沒有說什麼…（除了存摺、手機之
    外，還有多少錢被偷走？）搖頭…（被告問：該房子現在是
    否還在新莊？）不在了，已經拆掉…之前有很多人住在裡面
    …」（原審卷第九十六頁）等詞。
  (四)然而，
  (1)由被告上述供詞，可知被告對於前揭經詐騙集團利用之存摺
    、提款卡、密碼及行動電話一具（含0000000000
    行動電話門號卡），究竟係一次遭竊或二次遭竊，前後所述
    不一致，且如前所述，被告前揭被利用之第一商銀雙園分行
    帳戶係於九十三年九月二十九日下午六時二十七分許、六時
    三十三分許，經利用為被害人匯款之帳戶，中國信託商銀係
    於九十三年十月六日下午六時四十七分許、七時零五分許，
    經利用為被害人匯款之帳戶，而0000000000行動
    電話門號係被告於九十四年三月六日申辦使用，於九十四年
    十一月二十五日上午，經詐騙集團提供與被害人查證使用，
    足見被告所指前揭銀行帳戶存摺、提款卡、密碼及行動電話
    門號卡暨所使用之手機係同一時間發現失竊之詞，不足採信
    ；至證人唐瞿峽雖證稱，與被告居住之台北縣新莊市某處居
    所曾經遭竊，並有向該處管理員反應，然經詢失竊之時間、
    失竊何物時，無法詳細描述，其證詞尚不足為被告有利之證
    據，而被告請求本院傳訊之證人丙○○於九十七年九月十一
    日本院審理時，亦係證稱：「…（被告有無發生物品失竊的
    事情？）時間太久，我記不得…（被告表示，他的存摺、手
    機遺失，你給他二千元，請他不要報警？）給二千元的事情
    ，沒有這回事，至於有無發生存摺、手機遺失，沒有印象，
    報警根本與我一點關係也沒有…」（九十七年九月十一日本
    院審判筆錄第五頁）等語；被告前揭指稱存摺、行動電話（
    及0000000000門號卡）遭竊一事，是否真實，實
    令人存疑。
  (2)被告係民國四十一年六月二十二日出生，曾擔任中國時報記
    者，此已據被告陳明在卷，並有中國時報文化事業服份有限
    公司九十六年十月十二日中公法字第九六一一○號函（原審
    卷第十六頁）可稽，有相當之社會經驗及歷練，對於存摺、
    印章、提款卡、密碼均放置一起，如遺失易遭他人作為行騙
    之工具，行動電話門號卡亦同，均應知之甚稔，且一發現遺
    失，理應立即向警察機關報案或向銀行辦理掛失，以防止遭
    人使用，何況被告亦稱存摺、印章、提款卡、密碼、行動電
    話（含0000000000行動電話門號卡）失竊之處所
    龍蛇雜處（原審卷第七十六頁），然依卷附開戶資料、存放
    款交易明細、掛失資料（九十五年度偵緝字第六四七號卷第
    五十三頁、第五十七頁）、中華電信行動通信分公司客戶服
    務處查詢電信使用者資料函單（九十五年度偵字第三八三一
    號卷第五十七頁至第六十三頁），及被告歷次供詞，前揭被
    告第一商銀雙園分行、中國信託銀行之帳戶，均無申請掛失
    止付之紀錄，0000000000行動電話門號亦無辦理
    停止通話之紀錄；惟被告於九十三年九月六日，以存摺遺失
    為由，對郵局開立之帳戶申請掛失、終止語音密碼，請求補
    發存摺等，此有中華郵政股份有限公司九十五年九月二十二
    日儲字第○九五○七二二七九八號函送之掛失止付申請書、
    語音服務申請書等資料（九十五年度偵緝字第六四七號卷第
    六十五頁至六十八頁），足見被告非屬處事輕忽之人，對存
    摺失竊，會辦理掛失，注意防止易遭人利用至明，然被告稱
    前揭第一商銀雙園分行、中國信託帳戶之存摺、提款卡、印
    章、密碼及0000000000行動電話門號失竊，卻未
    前往掛失、停話，在在有違常理。
  (3)又依卷附第一商銀雙園分行、中國信託被告申請開立帳戶之
    款項存入、支出明細料（九十五年度偵緝字第六四七號卷第
    二十三頁、第三十一頁），第一商銀雙園分行帳戶，於九
    十二年十月二十一日開戶當日存入一百元，至九十三年八月
    十六日、九月二十日、二十四日、二十六、二十八日，始先
    後匯入一萬八千九百零八元、一千元、二千元、一百元、二
    百元，九十三年九月二十九日乙○○先後二次各匯入九萬九
    千九百八十七元後，當日旋有六次以金融卡提領之記錄；
    中國信託商銀帳戶，九十三年九月二十七日開戶當日，即自
    帳戶跨行轉提二千元，帳戶僅剩十六元，至九十三年十月四
    日起至九十三年十月六日止，有五十四筆以金融卡存款、轉
    帳、提款記錄，參諸被告歷次所述前揭銀行帳戶之最後存款
    記錄為五百元（原審卷第七十六頁，九十七年九月十一日本
    院審判筆錄第五頁），可知被告前揭第一商銀帳戶自九十三
    年九月二十九日之金融卡提領款項，中國信託帳戶九十三年
    十月四日至同年十月六日止，金融卡提領款項，均係由被告
    以外之人所為至明。由於持用提款卡操作自動櫃員機提領金
    錢需鍵入提款卡密碼，若非被告將提款卡交予他人使用，並
    告知其所隨機設定之提款卡密碼，他人鮮能於上述時期，順
    利密集持用提款卡操作自動櫃員機提領金錢，何況取得被告
    上開帳戶利用之詐騙集團成員，如無事先與被告達成協議、
    取得密碼，確定取得帳戶使用之權利，能於被害人匯入款項
    後，提領獲得犯罪所得，為避免該帳戶使用人隨時變更帳戶
    密碼或重行申辦金融卡加以提領，甚或將帳戶辦理掛失，致
    受詐騙之被害人匯入之款項遭凍結無法提領，鮮少會放心使
    被害人將款項匯進該帳戶。
  (五)金融帳戶為個人理財之工具，申請開設金融帳戶並無任何特
    殊之限制，一般民眾皆可以存入最低開戶金額之方式自由申
    請開戶，並得同時在不同金融機構申請多數存款帳戶使用，
    此乃眾所週知之事實，如他人無正當理由不以自己名義申請
    開戶，反向不特定人蒐集、收購或租用他人之金融機構帳戶
    使用，衡情應可預見該蒐集、收購或租用帳戶之人目的顯可
    能在供不法詐騙集團成員用以詐使他人將款項匯入後再加以
    提領，以逃避警方之追捕，此為詐欺集團慣用之手法並常見
    諸於報端媒體，被告將其所有之銀行帳戶出借他人，依卷內
    事證，雖無證據證明被告知悉該詐欺集團成員如何犯罪，惟
    其既得預見其將帳戶出售或出借予該來路不明之人，顯有可
    能遭詐欺集團用以詐騙他人匯入款項後提領之用，仍執意為
    之，嗣其帳戶果遭詐騙集團用以詐欺取財之用，被告自有幫
    助詐欺取財之故意甚明。
  (六)同樣地，一般國人向電信業者申設行動電話，並無任何法令
    限制，若係用於通訊聯絡之正當用途，大可光明正大自行申
    請，無須使用他人之行動電話門號。行動電話門號係用來通
    訊聯絡使用，倘有人收集他人行動電話門號作不明使用，出
    賣或出借行動電話門號之人，依一般常識認知，極易判斷係
    該隱身幕後之使用人意圖以使用他人申設之行動電話門號，
    使不法行為不易遭人循線追查。且日常生活，不法之徒最常
    利用他人行動電話及帳戶來詐騙錢財，被告竟任意將其所申
    設之上開行動電話門號交付予姓名、年籍不詳之不明人士使
    用，被告自可預見該收集行動電話門號之人可能將之用來從
    事詐欺犯罪，作為詐欺取財之工具，持以佯騙被害人之用，
    惟其竟仍將其行動電話門號交付予該來路不明之人，顯具有
    縱有人以其行動電話門號實施詐欺犯罪亦不違背其本意之幫
    助意思甚明。而按刑法上之幫助犯，係對於犯罪與正犯有共
    同之認識，而以幫助之意思，對於正犯資以助力，而未參與
    實施犯罪之行為者而言（參照最高法院八十八年度臺上字第
    一二七○號判決意旨），本件被告提供其行動電話門號使詐
    欺集團持以佯騙被害人，僅為他人之詐欺取財犯行提供助力
    ，尚無以自己實施詐欺犯罪之意思，而與他人有共同犯罪之
    犯意聯絡，並無參與或分擔詐欺犯罪之構成要件行為，是本
    件被告僅有幫助詐欺之犯意，而為詐欺構成要件以外之行為
    ，尚難認被告係詐欺之共同正犯。
  (七)綜上所述，被告前述辯解係卸責之詞，不足採信。本件事證
    明確，被告犯行已堪認定。
三、新舊法比較適用：
    查被告行為後，刑法於九十四年二月二日修正公布，於九十
    五年七月一日施行。按行為後法律有變更者，適用行為時之
    法律，但行為後之法律有利於行為人者，適用最有利於行為
    人之法律，現行刑法第二條第一項訂有明文。茲就本案有關
    之新舊法比較部分，臚列如下：
  (一)刑法第三百三十九條普通詐欺罪，其法定刑得科或併科銀元
    一千元以下罰金，依被告行為時之修正前刑法第三十三條第
    五款規定：「主刑之種類如左：五、罰金：一元以上。」及
    罰金罰鍰提高標準條例第一條前段規定，有關罰金刑之最低
    額度，為新台幣三十元。被告行為後，修正刑法第三十三條
    第五款規定：「主刑之種類如下：五、罰金：新台幣一千元
    以上，以百元計算之。」經比較修正前後關於科處罰金刑之
    最低刑度規定，自應以被告行為時之修正前刑法較有利於被
    告。
  (二)刑法第五十六條連續犯之規定，業經刪除，修正前，以一罪
    論，修正後，原則上均應予分論併罰。比較新、舊法結果，
    適用行為時之法律即修正前刑法第五十六條之規定，較有利
    於被告。
  (三)關於易科罰金之折算標準，依修正前刑法第四十一條第一項
    與修正前罰金罰鍰提高標準條例第二條（現已刪除）規定，
    係以銀元一百元、二百元及三百元即新台幣三百元、六百元
    及九百元元折算一日。惟現行刑法第四十一條第一項則規定
    為：「犯最重本刑為五年以下有期徒刑以下之刑之罪，而受
    六個月以下有期徒刑或拘役之宣告者，得以新台幣一千元、
    二千元或三千元折算一日，易科罰金」。經比較新舊法之規
    定，自以被告行為時即修正前舊法之規定，較有利於被告。
  (四)修正前刑法第五十一條第五款規定：「數罪併罰宣告多數有
    期徒刑者，於各刑中之最長期以上，各刑合併之刑期以下，
    定其刑期。但不得逾二十年。」修正後刑法第五十一條第五
    款規定：「宣告多數有期徒刑者，於各刑中之最長期以上，
    各刑合併之刑期以下，定其刑期。但不得逾三十年」，比較
    結果，修正前刑法第五十一條第五款規定較有利於被告。
  (五)經綜合前述各項罪刑法律變更，整體為「從舊從輕」之比較
    結果，應一體適用被告行為時即修正前刑法之規定，較有利
    於被告。至(1)未遂犯之成立要件及處罰效果，原分定於刑法
    第二十五條第一項、第二十六條前段，修正後將刑法第二十
    六條前段規定，改列刑法第二十五條第二項後段，僅涉及條
    文條項調整，其成立要件及處罰效果則無變更；(2)刑法第三
    十條第一項、第二項修正前規定為：「幫助他人犯罪者，為
    從犯。雖他人不知幫助之情者，亦同。從犯之處罰，得按正
    犯之刑減輕之」，修正後則為：「幫助他人實行犯罪行為者
    ，為幫助犯。雖他人不知幫助之情者，亦同。幫助犯之處罰
    ，得按正犯之刑減輕之」，係將「從犯」修正為「幫助犯」
    ，並明示幫助犯之成立，應以被幫助者著手犯罪之實行，且
    具備違法性為必要，至於被幫助者是否具有有責性，則不影
    響幫助犯之成立，而幫助犯之刑仍維持依正犯之刑減輕之效
    果，此有修正理由可資參照。僅為文字、文義之修正或原有
    實務見解、法理之明文化，或僅條次之移列等無關有利或不
    利於行為人；(3)刑法第五十五條想像競合犯之規定，新法增
    列但書「不得科以較輕罪名所定最輕本刑以下之刑」，係科
    刑之限制，為法理之明文化，非屬法律之變更，均無新舊法
    比較之問題，惟依最高法院九十七年度第一次刑事庭會議決
    議意旨（會議日期九十七年四月二十二日），基於整體適用
    法律，仍適用被告行為時法。
四、查本案被告基於幫助之犯意，提供前揭第一商銀雙園分行、
    中國信託之存摺、金融卡及密碼等相關銀行資料，暨行動電
    話予犯罪集團使用，已如前述，被害人乙○○、甲○○等人
    ，在遭上開犯罪集團施用詐術後而陷於錯誤，致匯款至被告
    前揭帳戶，及被害人戊○○遭犯罪集團施用詐術及告知被告
    所申辦之0000000000行動電話門號，因戊○○查
    覺有異，向高雄市刑大及台灣高雄地方法院檢察署查證，始
    未受騙匯款，可知被告所為係參與刑法詐欺罪構成要件以外
    之行為，且在無證據證明被告係以正犯而非以幫助犯之犯意
    參與犯罪之情形下，應認其所為係幫助犯而非正犯行為。而
    被害人乙○○、甲○○受騙，先後匯款至被告前揭向第一商
    銀雙園分行、中國信託所申請開立帳戶，時間分別為九十三
    年九月二十九日及同年十月六日，甚為接近，在無積極證據
    證明被告係分二次將上開帳戶之存摺、提款卡、密碼交予詐
    騙集團成員使用，依罪疑唯輕法則，認被告係一次將上開二
    個銀行帳戶之存摺、金融卡及密碼等相關銀行資料交予詐騙
    集團成員使用，因該犯罪集團成員施用詐術，使被害人乙○○、甲○○二人陷於錯誤而匯款，均係犯刑法第三百三十九
    條第一項之詐欺取財罪，且先後詐騙乙○○、甲○○行為，
    時間緊接，所犯為犯罪構成要件相同之罪名，係基於概括之
    犯意為之，屬修正前刑法第五十六條連續犯，故核被告此部
    分所為，係犯修正前刑法第三十條第一項前段、第三百三十
    九條第一項之幫助連續詐欺取財罪；按連續幫助與幫助連續
    為不同之犯罪態樣，如基於概括犯意，多次幫助他人犯罪，
    為連續幫助，該幫助者有多次犯罪行為，如以一幫助行為，
    幫助他人連續犯罪，則為幫助連續，就幫助犯而言，僅有一
    次犯罪行為（參照最高法院八十六年度台上字第五六八○判
    決）；而被告一提供存摺幫助詐騙集團詐騙乙○○、甲○○
    ，同時侵害二法益，為想像競合犯，應從一重處斷之，並依
    修正前刑法第三十條第二項，按正犯之刑減輕其刑。又被告
    提供0000000000行動電話門號予詐欺集團成員使
    用，該詐欺集團成員持用以對被害人戊○○施用詐術，因被
    害人戊○○查覺有異，向高雄市刑大及台灣高雄地方法院檢
    察署查證，始未受騙匯款，係犯修正前刑法第三百三十九條
    第三項、第一項詐欺取財未遂，故被告此部分所為，係犯修
    正前刑法第三十條第一項前段、第三百三十九條第三項、第
    一項之幫助詐欺取財未遂罪，依修正前刑法第三十條第二項
    ，按正犯之刑減輕其刑，再依修正前刑法第二十六條前段規
    定遞減之；與上述幫助連續詐欺犯行，時間相隔至少半年以
    上，幫助之態樣亦不同，顯係分別起意，應予分論併罰。
五、原審以被告罪證明確，適用刑法第二條第一項前段、第三十
    條第一項前段、第二項、第二十五條第一項、第五十五條、
    修正前刑法第三百三十九條第一項、第三項（原判決誤載為
    刑法第三百三十九條第一項、第三項）、第五十六條、第四
    十一條第一項前段、第五十一條第五款、罰金罰鍰提高標準
    條例第一條前段（原判決漏引）、修正前罰金罰鍰提高標準
    條例第二條規定，及審酌被告提供存摺、金融卡及密碼、行
    動電話等予不法詐欺集團牟利，助長他人犯罪，非但增加被
    害人尋求救濟及治安機關查緝犯罪之困難度，亦使不法詐欺
    犯得以順利掩飾其詐欺所得之財物，危害被害人財產安全及
    社會治安甚鉅，暨被告犯罪後矢口否認之犯罪後態度等一切
    情狀，就幫助詐欺乙○○、甲○○部分，量處有期徒刑七月
    ，就幫助詐欺戊○○未遂部分，量處有期徒刑四月，及諭知
    以銀元三百元即新台幣九百元折算一日之易科罰折算標準；
    並以被告犯罪時間，均係在九十六年四月二十四日以前，合
    於中華民國九十六年罪犯減刑條例減刑規定，依該條例第二
    條第一項第三款、第七條、第九條，應分別減為有期徒刑三
    月又十五日、有期徒刑二月，及均諭知以銀元三百元即新台
    幣九百元折算一日之易科罰折算標準；並定應執行有期徒刑
    五月及諭知以銀元三百元即新台幣九百元折算一日之易科罰
    折算標準。經核其認事用法均無違誤，量刑亦屬妥適。被告
    上訴意旨仍執陳詞，否認犯罪，指摘原判決不當，為無理由
    ，應予駁回。
六、至於原審判決依最高法院九十五年度第八次刑事庭會議，依
    一般法律適用原則，適用裁判時法－刑法第二十五條第二項
    、第三十條第二項、第五十五條，因結果並無不同，對判決
    不生影響，毋庸撤銷改判。
據上論斷，應依刑事訴訟法第三百六十八條，判決如主文。
本案經檢察官繆卓然到庭執行職務。
中    華    民    國    97    年    9     月    25    日
                  刑事第十三庭  審判長法  官  曾德水
                                      法  官  趙文卿
                                      法  官  林婷立
以上正本證明與原本無異。
不得上訴。
                                      書記官  王增華
中    華    民    國    97    年    9     月    30    日
附錄本案論罪科刑法條：
刑法第三百三十九條第一項
意圖為自己或第三人不法之所有，以詐術使人將本人或第三人之
物交付者，處五年以下有期徒刑、拘役或科或併科一千元以下罰
金。


司法院資訊處製作；財團法人民間司法改革基金會備份。
